【裁判字號】    91,簡上,306
【裁判日期】    920612
【裁判案由】    給付補償金
【裁判全文】
臺灣高雄地方法院民事判決  九十一年度簡上字第三○六號
    上  訴  人  乙○○
    被  上訴人  高雄市政府
    法定代理人  丙○○
    訴訟代理人  甲○○      高.
                洪天慶律師
右當事人間請求給付補償金事件，上訴人對民國九十一年六月二十五日本院九十一年
度雄簡字第六一五號判決提起上訴，本院判決如左：
    主      文
上訴駁回。
上訴費用由上訴人負擔。
    事      實
甲、上訴人方面：除與原審判決相同者茲引用外，補稱：
  一、聲明：
    (一)原判決廢棄。
    (二)第一、二審訴訟費用由被上訴人負擔。
  二、陳述：
    (一)被上訴人所有坐落高雄市○○區○○段第二一二號市有土地（以下簡稱系爭基
      地）於民國（下同）六十年間由臺灣高雄地方法院改建為磚造水泥瓦平房分為
      四間，分配供四戶員工住宿，其中一間配住予上訴人，即門牌高雄市○○區○
      ○街二四八號（以下簡稱系爭房屋），後因管理單位變更，配住之宿舍上訴人
      形式上改向臺灣更生保護會高雄分會（以下簡稱更生保護會高雄分會）承租，
      月租金以房屋津貼新台幣（下同）五百元扣繳，被上訴人縱受有損害，亦僅係
      自八十六年十月一日起至今之房屋租金損害每月五百元而已。
    (二)一般社會上之習慣承租房屋當然包含使用基地，並無另付土地租金之理，既然
      被上訴人接管該房屋，自應繼受原有之租賃關係（上訴人與臺灣更生保護會間
      之租約），不得再向上訴人收取土地補償金。又被上訴人收回土地及接管該宿
      舍後，於租期屆滿復未表示反對續租，且於八十七年七月十四日、九十一年四
      月八日、同年六月二十六日共開單四張通知上訴人繳納房屋租金，自應視為以
      不定期間繼續租賃契約。
    (三)系爭房屋占有系爭土地之面積為四二‧四五平方公尺，其餘部分則為原有建物
      之走廊及供曬衣之用，面積為三五‧五五平方公尺，應屬附屬建物及出入通行
      之用，系爭房屋坐落之基地並不及於附屬供便宜使用之土地，該部分不應計入
      給付補償金之額度內。
  三、證據：提出公證書、租賃契約書、證明書、房屋稅籍登記表、建築物使用執照
            、土地登記謄本各一份、照片四幀、繳款書五份為證。
乙、被上訴人方面：除與原審判決相同者茲引用外，補稱：
  一、聲明：
    (一)上訴駁回。
    (二)訴訟費用由上訴人負擔。
  二、陳述：
    (一)系爭房屋原為更生保護會高雄分會建造，並於八十四年二月十五日將所有權移
      交予被上訴人，而上訴人前與更生保護會高雄分會之租賃期間係自八十年一月
      一日至同年十二月三十一日，於租期屆滿前更生保護會高雄分會已預為表示不
      再續租，是該契約已於八十年十二月三十一日終止，而不是如上訴人所言當事
      人間存有不定期租賃契約。又被上訴人係於八十四年二月十五日接管系爭房屋
      ，然租約早於八十年十二月三十一日屆滿，因此，應無民法第四百二十五條所
      有權移轉不破租賃規定之適用。
    (二)上訴人無權占有之部分，包含「房屋」及「基地」兩者，上訴人所繳納之補償
      金僅係針對房屋部分，尚不包括土地之使用補償金在內。
    (三)占有使用房屋必然同時占有房屋所坐落之基地，所以使用補償金之計算應將基
      地及房屋兩者均包括在內，始為合理。被上訴人對於無權占有使用「市有空地
      」者，係比照空地地租來計算使用補償金之數額，即以申報地價（即公告地價
      ）乘以無權占用面積再乘以年利率百分之五，作為該年度應付之「土地無權占
      有使用補償金」之數額；至於無權占用「市有房地」者，被上訴人向例係採房
      屋、土地分別計收之方式，土地使用補償金之計收方式如上所述，而房屋無權
      占用使用補償金之計收方式因係採分別計收，故僅以當年度房屋現值乘以百分
      之十為其該年度應繳交之數額。上開分別計算之方式雖與土地法第九十七條第
      一項所定城市房屋租金之計算基準有異，但實質上並無不同。
  三、證據：提出更生保護會高雄分會函、存證信函、財政局函、房屋租賃契約書、
      土地複丈成果圖、建物測量成果圖、建物登記謄本、證明書、房屋現值明細表
      與其計算式、市有房地使用補償金計算式表各一份、繳款書五份為證。
丙、本院依職權勘驗現場。
    理      由
一、本件被上訴人起訴主張：系爭房屋原為更生保護會高雄分會建造，嗣後移交予被
    上訴人管有，上訴人前與該分會之租約已因該分會於租期屆滿前預為表示不再續
    租而終止，此外，上訴人亦無使用借貸關係或其他占有權源，卻自八十八年一月
    一日起至八十九年十二月三十一日，無權占有上開系爭房屋及基地，占有面積計
    為七十八平方公尺，其應給付被上訴人相當於租金利益之市有土地使用補償金，
    合算為十八萬四千八百六十元，其繳款期限係九十年七月二十日，迭經催討而不
    獲置理，爰依不當得利之法律關係，請求上訴人給付上開使用補償金額，暨自九
    十年七月二十一日起至清償日止，按年息百分之五計算之利息等語。
二、上訴人則以：系爭房屋原由臺灣高雄地方法院配予上訴人住宿，上訴人與系爭房
    屋原始起造人間存有使用借貸關係，目前仍在職，是使用借貸之法律關係尚未終
    止，而被上訴人亦續撥借臺灣高雄地方法院在系爭基地興建房舍，其使用目的尚
    未終結，上訴人自仍得依使用借貸之法律關係，作為使用系爭房屋即基地之正當
    權源。嗣後因管理單位變更，配住之宿舍上訴人形式上改向更生保護會高雄分會
    承租，月租金以房屋津貼五百元扣繳，被上訴人縱受有損害，亦僅係自八十六年
    十月一日起至今之房屋租金損害每月五百元而已。次者，承租房屋當然包含使用
    基地，並無另付土地租金之理，既然被上訴人接管該房屋，自應繼受原有之租賃
    關係，不得再向上訴人收取土地補償金。又被上訴人收管該宿舍後，並未於租期
    屆滿前後反對續租，復開單通知上訴人繳納租金，自應視為以不定期間繼續租約
    。末者，系爭房屋坐落系爭土地之面積為四二‧四五平方公尺，其餘部分面積為
    三五‧五五平方公尺，應屬附屬建物及出入通行之用不應計入等語置辯。
三、被上訴人主張上訴人自八十八年一月一日起至八十九年十二月三十一日止，占有
    其所有坐落高雄市○○區○○段第二一二號土地及其上門牌高雄市○○區○○街
    二四八號之房屋，此業據被上訴人提出土地登記謄本、建物所有權狀各一份為證
    ，並經原審囑託高雄市政府地政處三民地政事務所到場勘測，製有土地複丈成果
    圖及建物測量成果圖各一份在卷足稽，復為上訴人所不爭執，自堪信為真實。上
    訴人雖爭執其占有系爭房屋坐落系爭土地之面積為四二‧四五平方公尺，其餘部
    分面積為三五‧五五平方公尺，應屬附屬建物及出入通行之用不應計入上訴人占
    有面積云云。然經本院依職權勘驗現場結果：依原審複丈成果圖建物後方空白處
    目前上訴人搭蓋塑膠浪板與圍牆連接，供上訴人堆放物品、瓦斯桶等與主建物合
    成一體使用，中間設有木門出入；前方空白處（南面部分）上訴人設有鐵架浪板
    、遮雨棚，棚下供停放機車及曬衣用，並作為房屋出入使用，目前均由上訴人使
    用，此有本院九十二年三月二十五日勘驗筆錄記載甚詳。房屋主建物以外之部分
    ，上訴人乃搭設浪板、遮雨棚等供增加主建物之功能，並供自己堆放物品及停放
    機車與曬衣使用，該部分顯亦由上訴人單獨占有使用；從而上訴人佔用被上訴人
    土地之面積為七十八平方公尺，乃可認定。
四、上訴人占有系爭房屋及基地是否為無權占有？
    上訴人主張與被上訴人間具有使用借貸或不定期租賃之關係存在並非無權占有，
    經查：
（一）、台灣高雄地方法院九十一年四月十八日（九一）高貴總字第一八五二五號證
        明書中載述：系爭房屋非本院管有宿舍，因當時首長兼任更生保護會高雄分
        會主任委員，鑑於本院職員宿舍有限，不敷配住，特准配予上訴人居住並逕
        與該會訂立租約。又經原審法院函詢本院總務科答覆以：系爭房屋非本院管
        有之宿舍（見原審卷第三十二頁），可知系爭房屋並分高雄地方法院撥借予
        上訴人使用之職務宿舍自明，高雄地方法院與上訴人間並未存有使用借貸關
        係，乃可確定，上訴人主張台灣高雄地方法院有使用借貸之法律關係存在，
        尚非有據。
（二）、上訴人又主張與更生保護會高雄分會間有租賃關係存在，經查：上訴人於七
        十八年一月一日起至七十八年十二月三十一日止及八十年一月一日至八十年
        十二月三十一日止與更生保護會高雄分會存有租賃關係，此有二者間之租賃
        契約公證書（見原審卷第八十一頁至八十三頁）及房屋租賃契約書在卷足參
        ，乃可認定。上訴人雖主張與更生保護會高雄分會於八十年十二月三十一日
        後存有不定期限租賃契約。然上訴人並未能舉證以實其說，況經原審函詢更
        生保護會高雄分會，經該會函覆本院結果為：三民街二四八號住戶於八十年
        間訂有租約，本分會並以存證信函於八十年十二月間寄送乙○○君，通知租
        約期滿後不再續約，並請搬離，並高雄十支郵局第一三一六號存證信函載以
        台端承租本會高雄市○○區○○街二四八號建物，於八十年十二月三十一日
        租期屆滿後，本會不再續約，請於期滿後搬遷歸還，此有該會九十一年五月
        三十日（九一）高更保總字第七八號函在卷可稽。更生保護會高雄分會既於
        租約到期後預先表示租期屆滿不再續租，即無再與上訴人成立租賃關係之意
        思甚明，該會又無任何與上訴人繼續租約關係之事實存在，自無民法第四百
        五十一條視為以不定期限繼續租賃契約規定之適用。
（三）、上訴人雖於八十七年八月十日曾依被上訴人所開立市有房屋使用補償金繳款
        書繳納部分補償金，然於八十年十二月三十一日後至八十七年八月十日間上
        訴人並未能證明有何繳納租金之事實，、將近七、八年之時間未曾交租，況
        事後所繳者乃使用補償金此亦為上訴人所明知，自不能僅以事後曾繳交部分
        補償金，即認定雙方有成立租賃契約之意思。此外亦無任何事實足認被上訴
        人有與上訴人成立租賃契約之默示意思表示，從而上訴人與被上訴人間並未
        存有不定期限租賃契約乃可認定。二造間既然無租賃關係存在，則更生保護
        會高雄分會嗣後金所有權移轉予被上訴人，自無適用民法第四百二十五條所
        有權移轉不破租賃規定之可言。
（四）、上訴人既與更生保護會高雄分會無租賃關係，又與被上訴人無任何租賃關係
        存在，上訴人復未能舉證證明對被上訴人系爭土地與建物有何合法占有之權
        能，上訴人乃無權占有被上訴人系爭土地及房屋即可認定。
五、按無法律上原因而受利益，致他人受損害者，應返還其利益。雖有法律上之原因
    ，而其後已不存在者，亦同；不當得利之受領人其所受利益依其性質或其他情形
    不能返還者，應償還其價額，民法第一百七十九條、第一百八十一條分別定有明
    文。本件上訴人既占有被上訴人所有之系爭土地供居住使用，則上訴人自因使用
    系爭土地而受有利益甚明，惟因無法律上原因，有如前述，致被上訴人無法對系
    爭土地為使用收益，而受有損害，兩者間具有因果關係，揆諸前開規定，上訴人
    即應就其無法律上原因所受之利益，對被上訴人負返還義務，然此一利益，依其
    性質顯難以原狀返還，自應返還其價額，其價額應以使用系爭土地於通常狀況下
    應支付之租金為計算標準。又城市地方房屋之租金，以不超過土地及其建築物申
    報總價年息百分之十為限；約定房屋租金，超過前項規定者，該管直轄市或縣（
    市）政府得依前項所定標準強制減低之，土地法第九十七條定有明文。本件系爭
    房屋坐落三民區○○段第二一二地號市有土地，占有面積三五‧五五加上四二‧
    四五平方公尺，合計共七十八平方公尺（見土地複丈成果圖及建物測量成果圖）
    ，且系爭土地於八十六年七月、八十九年七月土地申報地價皆為每平方公尺二萬
    三千七百元，此有高雄市政府地政處三民地政事務所九十一年四月四日高市地民
    三字第九一○○○三八八四號函、九十一年五月六日高市地民二字第九一○○○
    五二八六號函在卷足參。且系爭房屋於八十八年之房屋扣稅現值為五萬六千一百
    元、八十九年之房屋扣稅現值為五萬四千九百元，亦有該屋課稅現值資料一份在
    卷可稽。上訴人雖主張已經繳納八十八年一月至九十年十二月之使用補償金共一
    六四六０元，而主張被上訴人不得重複收取，然此違背上訴人所否認，主張上訴
    人所繳納者僅房屋部分之使用補償費，並不包括土地部分。經查：
（一）、上訴人有繳納八十八年一月至九十年十二月之使用補償金共一六四六０元，
        此業據上訴人提出使用補償金繳款書一份在卷足憑，並為被上訴人所不爭執
        ，然該繳款書乃特別註明房屋，而被上訴人對於無權占有市有房屋土地者、
        係採房屋土地分別計收之方式，房屋部分係以房屋當年度現值乘以百分之十
        計收，土地部分則以申報地價乘以百分之五計算，並非均已百分之十計算，
        顯較土地法九十七條有利；此業據被上訴人提出八十四至九十一年係爭房屋
        現值明細表及計算式各一份為證。蓋若將系爭房屋現值及該屋所占有之土地
        申報總價加計在內以土地法第九十七條方式計算則如附表計算式（一）所示
        ，如將之分開計算則如附表一計算式（二）所示，再加上上訴人無權占有空
        地部分三十五點五五平方公尺，上訴人應繳納之土地補償費亦為一八四八六
        元；足證上訴人所繳納者僅為房屋部分之補償金無誤，並不包括無權占有土
        地之部分。
（二）、被上訴人高雄市政府對於無權占有使用「市有空地」者，係比照空地地租來
        計算使用補償金之數額，即以申報地價（即公告地價）乘以無權占用面積再
        乘以年息率百分之五，作為該年度應付之「土地無權占有使用補償金」之數
        額。若依此標準計算上訴人自八十一年一月一日起無權占有系爭土地，而被
        上訴人所請求相當於租金利益之土地使用補償金之期間則係自八十八年一月
        一日起至八十九年十二月三十一日止（二年），故使用補償金計為十八萬四
        千八百六十元，計算方式如下：｛當期土地申報地價×五％×占用面積×半
        年×四期。（二三七○○×五％×七八×一／二×四）｝，計為一八四八六
        ○元。
（三）、上開兩種算法之結果金額均相同，皆為一八四八六○元，故被上訴人依民法
        第一百七十九條請求不當得利之損害賠償共十八萬四千八百六十元，於法即
        屬有據，應予准許。
六、綜上所述，被上訴人請求上訴人給付十八萬四千八百六十元，及自九十年七月二
    十一日起至清償日止，按年息百分之五計算之利息，核無不合。上訴人上訴意旨
    指摘原審判決不當，求為廢棄改判，為無理由，應予駁回。
七、兩造其餘之攻擊防禦方法及證據之聲明，經核於判決之結果無影響，爰不一一贅
    述。
八、據上論結，本件上訴為無理由，依民事訴訟法第四百三十六條之一第三項、第四
    百四十九條第一項、第七十八條，判決如主文。
中      華      民      國    九  十  二    年    六      月    十  二  日
                              臺灣高雄地方法院民事第二庭
~B審判長法官
~B      法官
~B      法官
右為正本係照原本作成。
本判決不得上訴。
中      華      民      國    九十二    年      五      月    二十九    日
~B法院書記官


司法院資訊處製作；財團法人民間司法改革基金會備份。
